臺灣高等法院刑事判決
108年度上易字第1886號
上  訴  人  
即  被  告  周浩鈞
上列上訴人因恐嚇等案件，不服臺灣新北地方法院106年度易字
第613號，中華民國108年6月19日第一審判決（起訴案號：臺灣
新北地方檢察署106年度偵緝字第23、34號），提起上訴，本院
判決如下：
    主  文
上訴駁回。
    事實及理由
一、本案經本院審理結果，認原審以上訴人即被告（下稱被告）
    周浩鈞就原判決事實一部份犯刑法第346條第1項恐嚇取財罪
    ，就原判決事實二部分犯同法第346條第3項、第1項之恐嚇
    取財未遂罪，分別處有期徒刑6月及3月，並均依刑法第41條
    第1項諭知易科罰金之折算標準，及諭知沒收未扣案之犯罪
    所得新臺幣（下同）8萬元，並依刑法第51條第5款定應執行
    有期徒刑8月及諭知易科罰金之折算標準，認事用法、量刑
    及沒收均無不當，應予維持，並引用原審判決書記載之事實
    、證據及理由（如附件）。
二、被告上訴意旨略以：
    ㈠針對原判決事實一恐嚇取財部分：
      被告並非出於本意向告訴人戴勝鵬恐嚇取財，係因告訴人
      之子戴昂錡積欠酒店債務，戴昂錡遂主導策劃要佯裝向他
      人借車發生車禍，以向告訴人索取款項，並請被告協助演
      戲，其才配合戴昂錡演戲，且被告在告訴人交付25萬元款
      項之時，即如實告知告訴人此係戴昂錡積欠酒店款項，可
      見被告並無恐嚇告訴人之犯意。被告所為應係幫助詐欺，
      而非恐嚇取財。 
    ㈡針對原判決事實二恐嚇取財未遂部分：
      被告雖有打電話給告訴人，但「今天5點之前如果不拿出1
      1萬元，就要請你吃子彈」等語並非被告所說。被告係於1
      05年2月19日被戴昂錡、李宗霖等人騙去酒店，李宗霖認
      為被告從中獲利、拿走了11萬元，故要被告父親清償，被
      告父親不從，李宗霖就去電恐嚇告訴人，但因為李宗霖及
      被告的電話號碼都被告訴人設定拒接，李宗霖便要被告用
      女友「馬依裴」的電話打給告訴人，但電話一接通就被李
      宗霖的人搶過去講話了，是李宗霖等人對告訴人恐嚇，並
      非被告。
三、針對原判決事實一恐嚇取財部分：
    ㈠恐嚇取財與詐欺取財之區別：
      按刑法第346條第1項之恐嚇取財罪，與同法第339條第1項
      之詐欺取財罪，二者之區別，在於前者係施用使人心生畏
      怖之恐嚇手段，致被害人心生畏懼，明知不應交付財物而
      交付，後者則係施用詐術手段，使人陷於錯誤，誤信為應
      交付財物而交付。惟上開之恐嚇手段，常以虛假之事實為
      內容，故有時亦不免含有詐欺之性質，倘含有詐欺性之恐
      嚇取財行為，足使人心生畏懼時，自應僅論以高度之恐嚇
      取財罪，殊無再適用詐欺取財罪之餘地（最高法院84年度
      台上字第1993號刑事裁判意旨參照）。
    ㈡被告係欲恐嚇使告訴人心生畏佈而付款，告訴人亦係因被
      告恐嚇而付款，是屬恐嚇取財：
      被告於原審審理時供稱：伊確有配合戴昂錡演戲，也是戴
      昂錡要伊與周士軒一同去向告訴人「施壓」，伊與戴昂錡
      於105年2月15日下午去找告訴人時，係先由戴昂錡與告訴
      人談，但告訴人好像不太願意給錢，伊才會上去以「車禍
      」的緣由向告訴人說，有人要戴昂錡賠錢，如果今天沒有
      辦法處理，那戴昂錡被押走或有人來圍工地，伊也沒有辦
      法等語（原審卷一第205、227至228頁）；在本院中亦坦
      認，伊當時確曾向告訴人稱如不拿出25萬元，就要將戴昂
      錡押走及圍工地等語（本院卷第80、217頁）。參以證人
      即告訴人戴勝鵬於原審審理時證稱：105年2月15日下午2
      時30分左右，被告與周士軒2人押著其兒子戴昂錡到其位
      於新莊思源路工地之辦公室，他們是把戴昂錡押著上來，
      一開始是戴昂錡先跟其說，他是被人押來的，他向人借車
      發生車禍，對方要他賠錢；之後被告上來，伊表示受人委
      託帶戴昂錡來向其要錢，戴昂錡向他人借車撞壞要賠25萬
      元，並要其今天一定要拿錢出來，否則就要圍其的工地，
      其從來沒有被恐嚇過，心裡非常害怕，因此給付25萬元給
      被告，被告就帶著戴昂錡離開等語（原審卷一第326至337
      頁）。以此可見，被告與戴昂錡雖有捏造戴昂錡損壞他人
      車輛之虛偽事由，但此無非係被告對告訴人恐嚇取財時使
      用之名義而已。實際上，被告欲藉由「將戴昂錡押走」及
      「圍工地」等不利惡害之通知，對告訴人「施壓」恐嚇，
      使告訴人心生畏懼而付款；告訴人亦係因被告上開恐嚇行
      為，心生畏懼而付款。換言之，實際上使告訴人依被告要
      求而付款之真正原因，係被告之恐嚇行為，而非被告與戴
      昂錡所虛捏之車禍名義。依前揭說明，被告所為應論以刑
      法第346條第1項之恐嚇取財罪，而非同法第339條第1項前
      段之詐欺取財罪，更非幫助詐欺取財罪。至於被告辯稱其
      在告訴人交付款項之時，即已如實告知此係戴昂錡積欠酒
      店之款項云云，然告訴人於原審證述遭被告恐嚇之經過時
      ，全未提及此事，可知並無此事；即使屬實，亦係被告完
      成恐嚇告訴人行為且取得款項後之事，自不影響被告已成
      立之恐嚇取財犯行。
    ㈢至於證人周士軒於本院審理中證稱，其於105年2月15日有
      開車載被告去告訴人位於新莊的工地，被告是要去找告訴
      人拿錢，被告說他去幫忙從中協調債務，其知道是戴昂錡
      在外面欠很多錢，但是戴昂錡無法向告訴人拿到錢，就要
      請被告幫忙演一齣戲，戴昂錡稱若是以積欠酒錢名義，告
      訴人不會給錢，要以撞車的理由，告訴人才會給錢；到達
      後其有先陪告訴人下車，之後就返回車上，至於被告向告
      訴人要錢的過程，其都待在車上，而且時間過很久了，其
      現在也不記得詳細過程等語（本院卷第205至209頁）。亦
      即，周士軒雖知悉被告及戴昂錡有以佯稱戴昂錡撞車之理
      由向告訴人索款之意，但關於被告及戴昂錡實際向告訴人
      索款之經過，其並未參與，亦不知悉，是其於本院中證詞
      不足為被告有利之認定。
    ㈣綜上，被告於105年2月15日下午與戴昂錡共同向告訴人恐
      嚇取財，其所為應構成刑法第346條第1項之恐嚇取財罪，
      至為明確。原判決此部分認事用法均無違誤，量刑亦屬妥
      適。被告上開辯解並不足採，此部分上訴並無理由，應予
      駁回。
四、針對原判決事實二恐嚇取財未遂部分：
    ㈠被告辯稱其先以女友「馬依裴」之手機打電話給告訴人後
      ，電話即被李宗霖搶走，係由李宗霖的人對告訴人恐嚇要
      脅11萬元云云。惟據證人即告訴人在原審審理時證稱：被
      告曾打過好幾次電話給其，其認得被告的聲音，105年2月
      20日上午就是被告親自打電話給其，被告要其今天一定要
      把10幾萬給他，不然就要請其「吃花生米」，其不知道什
      麼是「花生米」，被告就說是「子彈」；其聽得很清楚，
      就是被告的聲音，他的聲音不是背景聲音，其聽聞後感到
      非常害怕，一直發抖，就趕快去報案等語（原審卷一第32
      9至336頁）。以此可見，告訴人係因其與被告之多次通話
      經驗，而能清楚辨識被告在電話中之聲音，案發當時亦能
      基此經驗，準確無誤地辨識正係被告向其為上述恐嚇言詞
      ，而非李宗霖或他人所為。
    ㈡依原審勘驗被告105年2月21日警詢錄音光碟之勘驗筆錄，
      被告當次警詢時基於完全之自由意志，明確供稱：其有向
      告訴人講「要去開槍」這個話，其是以臺語說「你家如果
      缺子彈孔，你馬上跟我講」，其確實有講這句話等語（原
      審卷第252至255頁），即已坦認上述恐嚇言詞係其所為，
      而非李宗霖或任何他人所為。
    ㈢再觀諸被告歷次陳述，除其於警詢之初已先坦認係其本人
      致電向告訴人為上開恐嚇言詞外，其於原審106年6月14日
      準備程序中先稱：因為酒店的人認為其從中獲利10餘萬元
      ，就把其帶走、要向其索討此筆款項，其才會打電話給告
      訴人，並要告訴人拿錢出來，此時「旁邊的人」說要請告
      訴人吃子彈，「旁邊的人」也不是其朋友，其也無法控制
      他們要講什麼等語；旋改稱：「旁邊的人」其實就是酒店
      的人，因為告訴人把酒店的人及其的電話都設為拒接，所
      以酒店的人就逼其用其女友「馬依裴」的電話打給告訴人
      等語（審易卷第80頁）；於108年5月14日原審審理中又改
      稱：該次電話是其自己要打給告訴人的，目的是要告訴人
      向李宗霖確認錢的流向，電話接通後其只說聲「阿伯」，
      之後電話就被李宗霖搶走了，是李宗霖對告訴人恐嚇取財
      的等語（原審卷二第429頁）。以此可見，被告不但事後
      翻異前詞，且關於打電話給告訴人之緣由、其係被逼抑或
      出於己意而打該通電話、電話接通後其與告訴人談話之內
      容、係由何人向告訴人說出「請吃子彈」等恐嚇言詞等節
      ，所述反反覆覆、矛盾不一，本難採信。且證人李宗霖於
      原審審理時，亦僅證稱伊有向被告及被告之父追討被告與
      戴昂錡共同積欠之酒店款項10餘萬元，及被告之父有出面
      為被告清償11萬元等事實，而從未提及有何在被告打電話
      給告訴人過程中，伊或伊幫眾搶過電話對告訴人施行恐嚇
      之事（原審卷二第246至254頁）。更遑論，被告於本院中
      供稱，其當時係遭李宗霖等人逼迫使用其女友「馬依裴」
      之手機打電話給告訴人，「馬依裴」當時也在旁邊，故要
      聲請「馬依裴」作證等語（本院卷第86頁）。但經本院詢
      以「馬依裴」之年籍資料，被告竟一概不知，甚且經本院
      給予相當時間後，被告仍稱無法查出「馬依裴」之聯絡方
      式（本院卷第86、132至133頁）。衡情，「馬依裴」既係
      其女友，其對最為基本之年籍資料應甚為熟稔，但竟稱一
      概不知。反之，經本院依被告所稱「馬依裴」及大約年齡
      查詢全國戶役政登記資料，發現根本沒有「馬依裴」此人
      ，此有戶役政電子閘門系統查詢個人基本資料在卷可稽（
      本院卷第141至153頁），可見所謂「馬依裴」亦無非被告
      所虛構，毫不可採。
    ㈣綜上，被告確有於105年2月20日上午去電向告訴人為前述
      恐嚇取財言詞，至為明確。原判決此部分認事用法均無違
      誤，量刑亦屬妥適。被告上開辯解，均無非臨訟卸責之詞
      ，毫不足採，此部分上訴並無理由，應予駁回。
五、被告行為後，刑法第346 條第1 項雖於108 年12月25日經修
    正公布，108 年12月27日施行，該條修正前原規定「意圖為
    自己或第三人不法之所有，以恐嚇使人將本人或第三人之物
    交付者，處6 月以上5 年以下有期徒刑，得併科1,000 元以
    下罰金」，修正後則規定「意圖為自己或第三人不法之所有
    ，以恐嚇使人將本人或第三人之物交付者，處6 月以上5 年
    以下有期徒刑，得併科3 萬元以下罰金」，揆其修正理由係
    因本罪於72年6 月26日後並未修正，而於94年1 月7 日刑法
    修正施行後，所定罰金之貨幣單位為新臺幣，依刑法施行法
    第1 條之1 第2 項前段之規定，本罪之罰金數額應提高為30
    倍，本次修正即係將前開條文罰金數額提高30倍，以增加法
    律明確性，並使刑法各罪罰金數額具內在邏輯一致性。是以
    本罪雖經修正，惟僅係將罰金數額調整換算結果予以明定，
    核其構成要件及法律效果均無變更，即無新舊法比較之問題
    ，亦不構成撤銷原判決之理由，附此敘明。    
六、綜上，被告上訴均無理由，應予駁回。 
據上論斷，應依刑事訴訟法第368條、第373條，判決如主文。
本案經臺灣臺北地方檢察署檢察官林易萱提起公訴，被告提起上
訴，臺灣高等檢察署檢察官古慧珍到庭執行職務。 
中    華    民    國   109    年    2     月    13    日
                  刑事第十四庭  審判長法  官  黃斯偉
                                      法  官  許泰誠
                                      法  官  紀凱峰
以上正本證明與原本無異。
不得上訴。
                                      書記官  朱家麒
中    華    民    國    109   年    2     月    14    日
附錄：本案論罪科刑法條全文                              
中華民國刑法第346條
（恐嚇取財得利罪）
意圖為自己或第三人不法之所有，以恐嚇使人將本人或第三人之
物交付者，處六月以上五年以下有期徒刑，得併科三萬元以下罰
金。
以前項方法得財產上不法之利益或使第三人得之者，亦同。
前二項之未遂犯罰之。